臺灣高等法院刑事判決
110年度上訴字第1559號
上  訴  人  臺灣桃園地方檢察署檢察官
被      告  李方婷

上列上訴人因被告違反毒品危害防制條例案件，不服臺灣桃園地
方法院109年度審訴字第2290號，中華民國109年12月22日第一審
判決（起訴案號：臺灣桃園地方檢察署109年度毒偵字第867、86
8號），提起上訴，本院判決如下：
    主  文
上訴駁回。
    理  由
壹、公訴意旨略以：被告甲○○前於民國107年間因施用毒品案件
    ，經臺灣桃園地方檢察署（下稱桃園地檢署）檢察官以107
    年度毒偵字第3987號予以附命完成戒癮治療之緩起訴處分確
    定，緩起訴期間為自107年11月16日起至109年5月15日止，
    然履行未完成，業經桃園地檢署檢察官以108年度撤緩字第9
    49號撤銷緩起訴。詎仍不知悔改，為下列行為：
一、基於施用第一級毒品海洛因及第二級毒品甲基安非他命（起
    訴書誤載為第一級毒品海洛及第二級毒品甲基安他命）之犯
    意，於109年1月28日6時許，在桃園市○○區友人住處，先以
    將第一級毒品海洛因摻入香菸內點燃施用之方式，施用第一
    級毒品海洛因；再以將第二級毒品甲基安非他命置於玻璃球
    內燒烤吸食產生煙霧之方式，施用第二級毒品甲基安非他命
    1次（起訴書漏載「次」字）。嗣於109年（起訴書誤載為10
    8年）1月28日10時許，在桃園市○鎮區○○○路000號前，因行
    跡可疑為警為警盤檢查獲，並扣得第一級毒品海洛因6包（
    驗餘總淨重6.15公克）。
二、基於施用第一級毒品海洛因及第二級毒品甲基安非他命（起
　　訴書誤載為第一級毒品海洛及第二級毒品甲基安他命）之犯
    意，於109年1月28日17時20分至109年1月29日7時24分間某
    時內，在臺灣地區某不詳地點，以不詳方式，施用第一級毒
    品海洛因；復於109年1月28日17時20分至109年1月29日7時2
    4分間某時內，在臺灣地區某不詳地點，以不詳方式，施用
    第二級毒品甲基安非他命1次（起訴書漏載「次」字）。嗣
    於109年（起訴書誤載為108年）年1月29日凌晨5時25分許，
    在上址，為警盤檢查獲，並扣得第一級毒品海洛因3包（驗
    餘淨重合計1.83公克）及玻璃球1個。
三、因認被告涉犯毒品危害防制條例第10條第1項施用第一級毒
    品罪嫌及第10條第2項施用第二級毒品罪嫌云云。
貳、原判決意旨略以：
一、按起訴之程序違背規定者，應諭知不受理判決，並得不經言
    詞辯論為之，刑事訴訟法第303條第1款、第307條分別定有
    明文。又所謂「起訴之程序違背規定」，係指檢察官提起公
    訴之訴訟行為於程序上有違法律之規定而言。而提起公訴之
    訴訟行為是否於程序上有違法律規定，原則上固以起訴時所
    存在之事項（包括事後觀察起訴時所存在之事項）及法律規
    定為判斷。但學說認為：同條第2款至第7款所列舉之應為不
    受理判決之法定事由，亦屬起訴程序違背規定，僅係法律明
    定列舉之（即皆為訴追條件或形式的訴訟條件欠缺），若合
    於各該款之情形者，應先適用各該款規定諭知不受理判決，
    必也不屬於該條第2款至第7款之程序違背規定者，始有上開
    第1款規定適用，而觀諸同條第3款「告訴或請求乃論之罪，
    ……其告訴、請求經撤回……」、第5款「被告死亡或為被告之
    法人已不存續者」，皆包括檢察官起訴後始發生之情事變更
    事由，致法院不能為實體審理及判決之情形，則「起訴之程
    序違背規定」，解釋上即不僅限於起訴時其程序已違背法律
    規定，尚包括起訴後因情事變更，致檢察官起訴違背法律規
    定，法院不能為實體上之審理進而為實體判決之情形。再此
    情事變更，自應包括因法律修正暨奠此經重行探討、醒思相
    關規定之意涵，遂衍生見解更迭而致追訴條件變更之情形，
    首應敘明。
二、次就有關施用毒品案件之追訴條件說明如下：
(一)毒品危害防制條例第20條第3項、第23條第2項業於108年12
    月17日修正通過，109年1月15日由總統公布，並於公布後6
    個月即109年7月15日施行，前揭2條項依序各修正為「依前
    項規定為觀察、勒戒或強制戒治執行完畢釋放後，3年後再
    犯第10條之罪者，適用前2項之規定」、「觀察、勒戒或強
    制戒治執行完畢釋放後，3年內再犯第10條之罪者，檢察官
    或少年法院（地方法院少年法庭）應依法追訴或裁定交付審
    理」，亦即就同條例第10條第1項、第2項所定施用毒品罪，
    明定須符合觀察、勒戒或強制戒治執行完畢釋放後「3年內
    再犯」之要件，始得依法追訴。
(二)又就經檢察官畀予「附命完成戒癮治療之緩起訴處分」之情
    形而言，緣此制之核心厥旨在循社區處遇之途以取代機構處
    遇，進言之，輒以令被告前去醫療院所接受戒癮治療之方式
    俾澈滌身、心之各癮，藉此期收使之等同已身受「觀察、勒
    戒或及強制戒治」等處分執行完畢之效，惟得否收效，尤必
    以歷經全盤之療程為要，既如是，則勢須全盤戒癮治療之療
    程皆已完成，方得謂與身受如上處分之執行完畢係具等效性
    ，因之，前揭法定「3年內再犯」若此要件，於此，當應奠
    基於全盤戒癮治療之療程皆已「完成後」為其前提，並更以
    此一時點資為憑認應否起訴即「3年內」門檻之起算時（最
    高法院109年度台非字第76號判決意旨參照）。
(三)另109年7月15日施行之增訂毒品危害防制條例第35條之1第1
    款及第2款前段規定：「108年12月17日修正之條文施行前犯
    第10條之罪之案件，於修正施行後，偵查中之案件，由檢察
    官依修正後規定處理；審判中之案件，由法院或少年法院（
    地方法院少年法庭）依修正後規定處理」。是犯同條例第10
    條第1項施用第一級毒品罪、同條第2項施用第二級毒品罪者
    ，不論行為係在修正前或修正後，法院審判中之案件均應依
    新法規定處理。
(四)復以本次修正毒品危害防制條例第20條第3項及第23條第2項
    ，雖僅將原條文之再犯期間由「5年」改為「3年」，第查：
  1.鑑於將施用毒品者監禁於監獄內，僅能短期間防止其接觸毒
    品，因慣用毒品產生之「心癮」根本無法根除，並慮及毒品
    危害防制條例施行多年累積之戒毒經驗及實效，暨逐步擴充
    之醫療、戒癮機構、專業人力、社區支援系統等資源，尤以
    本次毒品危害防制條例第24條修正，擴大檢察官對施用毒品
    者附條件緩起訴處分之範圍，使其能視個案具體情形給予適
    當多元社區處遇。本次修正後對於施用毒品者之思維，自應
    與時俱進，擺脫以往側重於「犯人」身分之處罰，著重其為
    「病患」之特質，並以「治療」疾病為出發點，重新評價前
    揭所謂「3年後再犯」之意義。
  2.毒品戒除不易，須經長期且持續之治療，施用毒品者既被視
    為「病患性犯人」，最佳處遇方式即為治療。對於施用毒品
    者之治療方式，有機構外之處遇（如自行赴醫院戒癮、附命
    完成戒癮治療緩起訴處分等），或機構內之觀察、勒戒或強
    制戒治；至對施用毒品者科以刑罰，無非在運用刑罰之一般
    預防功能以嚇阻毒品之施用。監獄為執行場所而非戒癮專責
    機構，針對施用毒品者及其再犯之特性，法務部於106年12
    月5日頒訂之「科學實證之毒品犯處遇模式計畫」，目的即
    是積極引進地區醫療體系之協助，提供毒癮戒治，落實社區
    追蹤輔導及治療之銜接，俾修復創傷、預防再犯。惟刑罰因
    涉及人身自由之基本權，故於施用毒品初犯時皆以傳統之機
    構外或機構內處遇方式治療，如再施用毒品時，始科以刑事
    責任。而當刑罰處遇仍不能有效幫助施用毒品者改善惡習時
    ，即表示無法以此方式發揮治療效果，若繼續施以刑罰只具
    懲罰功能，不僅無法戒除毒癮，更漸趨與社區隔離，有礙其
    復歸社會。
  3.基於憲法應保障人民之生存權，及根據每個國民生存照顧需
    要提供基本給付之理念，為協助施用毒品者戒除毒癮復歸社
    會，對於經監獄監禁處遇後仍再犯之施用毒品者，更應恢復
    以機構內、外之治療協助其戒除毒癮。此即本次修正毒品危
    害防制條例第20條第3項關於施用毒品者所謂「3年後再犯」
    係何所指之立法真諦。除檢察官優先適用第24條命附條件緩
    起訴處分處遇（不論幾犯，亦無年限）外，對於施用毒品初
    犯者，即應適用第20條第1項、第2項為機構內之觀察、勒戒
    或強制戒治；若於上開機構內處遇執行完畢釋放後，於「3
    年內再犯」者，依第23條第2項規定，應依法追訴；倘於「3
    年後再犯」自應再回歸到傳統醫療體系機構內重為觀察、勒
    戒或強制戒治之治療。是對於戒除毒癮不易者，唯有以機構
    內、外處遇及刑事制裁等方式交替運用，以期能控制或改善
    其至完全戒除毒癮。
  4.綜上，對於毒品危害防制條例第20條第3項及第23條第2項所
    謂「3年後（內）再犯」，應跳脫以往窠臼，以「3年」為期
    ，建立「定期治療」之模式。其規定中所謂「3年後再犯」
    ，只要本次再犯（不論修正施行前、後）距最近1次觀察、
    勒戒或強制戒治執行完畢釋放，已逾3年者，即該當之，不
    因其間有無犯第10條之罪經起訴、判刑或執行而受影響（最
    高法院109年度台上大字第3826號裁定意旨參照）。
(五)至毒品危害防制條例增訂第35條之1第2款後段規定：「依修
    正後規定應為不起訴處分或不付審理之裁定者，法院或少年
    法院（地方法院少年法庭）應為免刑之判決或不付審理之裁
    定」，該條立法理由固謂：「若該等案件於修正施行前已繫
    屬於法院或少年法院（地方法院少年法庭）者，為求程序之
    經濟，法院或少年法院（地方法院少年法庭）應依修正施行
    後之規定處理，即應依職權為觀察、勒戒或強制戒治之裁定
    。依修正施行後之規定，受觀察、勒戒人無繼續施用傾向者
    或強制戒治期滿後，應為不起訴處分或不付審理之裁定者，
    法院或少年法院（地方法院少年法庭）應為免刑之判決或不
    付審理之裁定」，然立法理由究非法律條文本身，僅得作為
    條文文義解釋有所疑義時之補充。法院審判中之案件，係檢
    察官以起訴方式追訴被告犯毒品危害防制條例第10條之罪，
    在「不告不理」之訴訟法基本原則前提下，法院不得依「職
    權」為顯具剝奪人身自由性質之觀察、勒戒或強制戒治裁定
    ，上開立法理由顯已逾越該條之文義解釋範圍，倘立法者確
    有意以立法方式將刑事訴訟之審判程序轉換為觀察、勒戒或
    強制戒治之保安處分程序，並由法院依「職權」為之，自應
    以法律加以明定；再者，所謂法院應為「免刑之判決」之情
    況，係以檢察官有「應為不起訴處分」之情形為前提，法院
    始能為免刑之判決，既如是，則在檢察官尚未本於職權就具
    體個案斟酌、裁量後決定聲請法院裁定觀察、勒戒或依毒品
    危害防制條例第24條規定為附命完成戒癮治療之緩起訴處分
    前，法院無從審查檢察官是否為合義務性之裁量，自不宜逕
    依同條例第35條之1第2款後段規定，遽認有應為不起訴處分
    之情形而依職權裁定觀察、勒戒（或強制戒治）後為被告免
    刑判決，應予敘明。
(六)綜上，法院應依毒品危害防制條例第35條之1第2款前段規定
    ，對審判中施用毒品案件，依新修正毒品危害防制條例第23
    條規定，審查檢察官起訴要件是否具備。倘不符該條文所定
    「觀察、勒戒或強制戒治執行完畢釋放後3年內再犯」，惟
    就經檢察官畀予「附命完成戒癮治療之緩起訴處分」之情形
    ，若未合係於全盤戒癮治療之療程皆已「完成後3年內再犯
    」等諸此要件，則因起訴後法律有所修正暨奠此經重行探討
    、醒思相關規定之意涵，遂衍生見解更迭之此情事變更事由
    ，致檢察官之訴追條件有所欠缺，仍屬起訴程序違背規定，
    依刑事訴訟法第303條第1款規定，應為公訴不受理判決。
三、被告前因施用第二級毒品案件，經桃園地檢署檢察官以107
    年度毒偵字第3987號為附命完成戒癮治療之緩起訴處分確定
    ，緩起訴期間為1年6月，自107年11月16日起至109年5月15
    日止，遵守或履約期間為自107年11月16日起至108年11月15
    日止，惟於緩起訴期間內，「於治療期間，無故未依指定時
    間接受戒癮治療、精神治療及心理輔導等逾3次（107年10月
    至108年6月），且未依規定至本署接受觀護人追蹤輔導及不
    定期尿液採驗」，因認被告於緩起訴期間內未依毒品戒癮治
    療實施辦法及完成治療認定標準完成治療，緣此，遂經桃園
    地檢署檢察官以108年度撤緩字第949號撤銷緩起訴處分確定
    ，有本院被告前案紀錄表及前引之撤銷緩起訴處分書電子檔
    下載列印本等可憑，進言之，即被告雖曾因施用毒品案件經
    檢察官為附命完成戒癮治療之緩起訴處分，但此次附命戒癮
    治療既未完成，稽此徵其並未因經檢察官畀予如是處分，而
    有完成與身受「觀察、勒戒或及強制戒治」之執行完畢係具
    等效性之全盤戒癮治療療程若此狀況之存，再者，於本案前
    被告尤未曾因施用毒品案件致蒙獲觀察、勒戒或及強制戒治
    處分之執行，此同有前揭前案紀錄表為據，既如是並揆之前
    揭規定及說明，則檢察官就被告所為本案各項施用毒品犯行
    逕予起訴，見此起訴程序顯陷違背規定之境，於法爰依刑事
    訴訟法第303條第1款、第307條，不經言詞辯論，逕為諭知
    不受理之判決等語。
參、檢察官上訴意旨略以：
一、被告前於107年6月14日，因施用第一級、第二級毒品行為，
    經桃園地檢署檢察官於107年11月6日以107年度毒偵字第398
    7號為附命完成戒癮治療之緩起訴處分確定等情，有被告刑
    案資料查註紀錄表及緩起訴處分書等可參。後被告竟於前開
    緩起訴處分確定後3年內之109年1月28日6時及同日17時後某
    時再犯本案施用第一級毒品行為，於109年1月28日17時後某
    時再犯本案施用第二級毒品行為，因其事實上既已接受等同
    觀察、勒戒之處遇，揆諸最高法院104年度第2次刑事庭會議
    決議意旨，自應由檢察官逕行起訴，並無再次聲請法院裁定
    觀察、勒戒之必要。原判決逕為諭知不受理判決，有悖於上
    開最高法院刑事庭會議決議意旨，自有未洽。
二、綜上，原判決認事用法尚嫌未洽，請將原判決撤銷，更為適
    當合法之判決云云。
肆、查被告行為後，毒品危害防制條例第20條、第23條、第24條
    業經修正，並增訂第35條之1，且經總統於109年1月15日公
    布。觀諸毒品危害防制條例第36條規定，可知修正後毒品危
    害防制條例第20條、第23條、第35條之1等規定，均已自公
    布後6個月（即109年7月15日）施行，而毒品危害防制條例
    第24條亦已於110年4月15日經行政院以院臺法字第11000106
    49號令發布定自110年5月1日起施行。茲就本案法律適用說
    明如下：
一、按「本條例中華民國108年12月17日修正之條文施行前犯第1
    0條之罪之案件，於修正施行後，依下列規定處理：……二、
    審判中之案件，由法院或少年法院（地方法院少年法庭）依
    修正後規定處理；依修正後規定應為不起訴處分或不付審理
    之裁定者，法院或少年法院（地方法院少年法庭）應為免刑
    之判決或不付審理之裁定」，毒品危害防制條例第35條之1
    第2款定有明文。次按毒品危害防制條例第20條第3項、第23
    條第2項分別修正為「依前項規定為觀察、勒戒或強制戒治
    執行完畢釋放後，『3年後』再犯第10條之罪者，適用前2項之
    規定」、「觀察、勒戒或強制戒治執行完畢釋放後，『3年內
    』再犯第10條之罪者，檢察官或少年法院（地方法院少年法
    庭）應依法追訴或裁定交付審理」。準此，法院就審判中之
    施用毒品案件，應依上開修正後規定處理，合先敘明。
二、毒品危害防制條例第20條第3項規定所謂「3年後再犯」，只
    要本次再犯施用毒品罪（不論修正施行前、後），距最近1
    次觀察、勒戒或強制戒治執行完畢釋放已逾3年者，即該當
    之，不因其間有無犯第10條之罪經起訴、判刑或執行而受影
    響；再被告因施用毒品，經檢察官依刑事訴訟法第253條之1
    第1項、第253條之2規定，為附命完成戒癮治療之緩起訴處
    分，不論有無完成戒癮治療，亦不問附命完成戒癮治療之緩
    起訴處分是否經撤銷，均與觀察、勒戒執行完畢之情形有別
    ，不能等同曾受觀察、勒戒之處遇，此均為目前已統一之見
    解。
三、又毒品危害防制條例第35條之1第2款規定，係仿87年5月20
    日修正施行之第35條所增訂，然當時對施用毒品者戒癮治療
    處遇方式只有「觀察、勒戒或強制戒治」，與之後修法已有
    多元處遇規定可供適當擇用之情形，難以相提並論，適用上
    應與時俱進，且該條文第2款前段所稱「依修正後規定處理
    」，未明文應一律依職權裁定觀察、勒戒，則法院對於審判
    中之案件，視個案情形，分別裁定令入勒戒處所觀察、勒戒
    ，或判決不受理，使檢察官衡酌判斷如何經由多元化之緩起
    訴處遇，達成戒除毒癮目的，均屬之。準此，就本次再犯第
    10條之罪，距最近1次觀察、勒戒或強制戒治執行完畢釋放
    後，已逾3年者，法院依職權裁定觀察、勒戒，或為不受理
    之判決，依法條之文義、立法理由，或基於被告利益、修法
    意旨，均屬有據。為求彈性適用，於程序經濟及被告利益間
    取得平衡，並參酌毒品危害防制條例為維護國民身心健康之
    立法目的，暨本次修正毒品危害防制條例第24條已擴大檢察
    官對施用毒品者附條件緩起訴之範圍，使其能視個案具體情
    節給予適當多元處遇之修法精神，法院自得斟酌個案情形，
    擇一適用，亦為目前已統一之見解。
伍、本院之判斷　
一、被告前因施用第一級、第二級毒品案件，經桃園地檢署檢察
    官於107年11月6日以107年度毒偵字第3987號為附命完成戒
    癮治療之緩起訴處分，緩起訴期間為1年6月，嗣經臺灣高等
    檢察署（下稱高檢署）檢察長於107年11月16日以107年度上
    職議字第15090號駁回再議確定（緩起訴期間為自107年11月
    16日起至109年5月15日止），該緩起訴處分再經桃園地檢署
    檢察官於108年12月19日以108年度撤緩字第949號依職權撤
    銷緩起訴處分，並經桃園地檢署檢察官以109年度撤緩毒偵
    字第96號提起公訴（業經原審法院以109年度審簡字第778號
    簡易判決各處有期徒刑6月、2月，應執行有期徒刑6月，緩
    刑2年，緩刑期間付保護管束，並應自費前去衛生福利部桃
    園療養院或檢察官指定之醫療機構接受戒癮治療，至完成醫
    囑所定之療程為止，暨應依觀護人指示之方式將醫囑及就診
    情形陳報觀護人確定），被告未曾因施用毒品案件受觀察、
    勒戒或強制戒治處分等情，有桃園地檢署檢察官107年度毒
    偵字第3987號緩起訴處分書、高檢署107年度上職議字第150
    90號處分書、桃園地檢署檢察官108年度撤緩字第949號撤銷
    緩起訴處分書、109年度撤緩毒偵字第96號起訴書及本院被
    告前案紀錄表等存卷可考。徵諸毒品危害防制條例第23條第
    2項係規定「觀察、勒戒或強制戒治執行完畢釋放後，3年內
    再犯第10條之罪者，檢察官或少年法院（地方法院少年法庭
    ）應依法追訴或裁定交付審理」，被告於本案前既未曾受任
    何機構內之觀察、勒戒或強制戒治等處遇，自難認符合該條
    所定訴追要件，無從逕予適用該規定予以追訴處罰。
二、檢察官雖執前詞主張被告事實上已接受等同觀察、勒戒之處
    遇，應由檢察官逕行起訴，並無再次聲請法院裁定觀察、勒
    戒之必要云云。然揆諸上開說明，縱被告於為本案犯行前曾
    因犯施用毒品罪，經檢察官為附命完成戒癮治療之緩起訴處
    分，惟既經檢察官撤銷緩起訴處分，並提起公訴，不論被告
    有無完成戒癮治療，仍與觀察、勒戒執行完畢之情形有別，
    不能等同曾受觀察、勒戒之處遇。
三、按起訴之程序違背規定者，應諭知不受理之判決，且得不經
    言詞辯論為之，此觀刑事訴訟法第303條第1款、第307條規
    定自明。又此所稱之起訴程序違背規定，無須侷限於起訴時
    為斷，因起訴後始生之情事變更，致法院不能為實體審理與
    判決者，亦屬之。本案係由檢察官於109年5月12日對被告提
    起公訴，於109年6月10日繫屬原審法院，有桃園地檢署109
    年6月1日桃檢俊辰109毒偵867字第1099056880號函及其上原
    審法院收狀章、桃園地檢署檢察官109年度毒偵字第867、86
    8號起訴書等在卷可憑（見審訴字第1241號卷第7、11至15頁
    ），檢察官起訴時，修正後毒品危害防制條例第20條、第23
    條、第24條等規定既尚未施行，顯未及依修正後毒品危害防
    制條例相關規定，由檢察官基於一次性之整體規劃而重啟處
    遇程序，視被告本案施用第一級、第二級毒品犯行情節，裁
    量、審酌被告究適合「觀察、勒戒或強制戒治」或給予「附
    命完成戒癮治療等緩起訴處分」機會，而聲請法院裁定令被
    告入勒戒處所觀察、勒戒或為附命戒癮治療緩起訴處分，甚
    至視被告於本案後已否另案經觀察、勒戒或強制戒治，而另
    為其他適法處理，均不得逕行追訴。原判決以檢察官逕行起
    訴，起訴程序違背規定，而為公訴不受理判決，於法尚無不
    合。檢察官執前詞提起上訴，指摘原判決不當，請求本院撤
    銷原判決，更為適當合法之判決云云，為無理由，應予駁回
    ，且不經言詞辯論為之。
四、至扣案第一級毒品海洛因共9包及玻璃球1個，是否符合刑法
    第40條規定單獨宣告沒收，應由檢察官依職權為適法處理，
    附此敘明。
據上論斷，應依刑事訴訟法第368條、第372條，判決如主文。
本案經檢察官許炳文提起公訴，檢察官董諭提起上訴。
中　　華　　民　　國　　110 　年　　8 　　月　　31　　日
                  刑事第十八庭  審判長法  官  何俏美
                                      法  官  葉乃瑋
                                      法  官  黃紹紘
以上正本證明與原本無異。
施用第二級毒品部分不得上訴。
施用第一級毒品部分，如不服本判決，應於收受送達後20日內向
本院提出上訴書狀，其未敘述上訴之理由者並得於提起上訴後20
日內向本院補提理由書（均須按他造當事人之人數附繕本）「切
勿逕送上級法院」。
                                      書記官  顏淑華
中　　華　　民　　國　　110 　年　　9 　　月　　2 　　日